---
title: "TPG Prak 6"
author: "Fahmim"
date: "2025-09-24"
output: 
  html_document:
    theme: cerulean
    toc: true
    toc_float: true
---

# Analisis Multivariat pada A/B Testing untuk jumlah pengunjung perpuskaan: Uji Hotelling T² untuk JP dan JBD

Oleh Fahmi Maulana Ardyansyah (G1401231040)

24 September 2025

# Studi kasus pengunjung perpustakaan sebelum dan sesudah perpustakaan direnovasi
Sebuah perpustakaan aktif mengumpulkan data jumlah kunjungan harian perpustakaan. Pihak pengelola perpustakaan ingin mengetahui apakah ada peningkatan jumlah pengunjung setelah dilakukan renovasi terhadap bangunan perpustakaan.

* Grup A: sebelum perpustakaan direnovasi
* Grub B: setelah perpustakaan direnovasi

dua besaran yang diukur:

1. JP: Jumlah pengunjung (per bulan)
2. JBD: Jumlah buku dipinjam (per bulan)

Hipotesis (dua vektor rataan, saling bebas, dan ragam sama)

$$
H_0 : \mu_A = \mu_B
$$
$$
H_1 : \mu_A \neq \mu_B
$$


## 1. Pembangkitan data
```{r}
set.seed(040)
library(MASS)

n1 <- 30
n2 <- 28

mu_A <- c(10, 50)
mu_B <- c(12, 55)
Sigma <- matrix(c(25, 8,
                  8, 36), 2, 2, byrow = TRUE)

A <- mvrnorm(n1, mu = mu_A, Sigma = Sigma)
B <- mvrnorm(n2, mu = mu_B, Sigma = Sigma)

colnames(A) <- colnames(B) <- c("JP","JBD")
head(A); head(B)
```
## 2. Penghitungan rataan
```{r}
xbar1 <- colSums(A) / n1
xbar2 <- colSums(B) / n2
mu_hat <- xbar1 - xbar2
xbar1; xbar2; mu_hat
```

## 3. Pembuatan matriks kovarians per grup
```{r}
center1 <- scale(A, center = xbar1, scale = FALSE)
S1 <- t(center1) %*% center1 / (n1 - 1)

center2 <- scale(B, center = xbar2, scale = FALSE)
S2 <- t(center2) %*% center2 / (n2 - 1)

S1; S2
```

## 4. Pembuatan matriks kovarians gabungan
```{r}
Sp <- ((n1-1)*S1 + (n2-1)*S2) / (n1 + n2 - 2)
Sp
```

## 5. Perhitungan statistik uji T^2
```{r}
p  <- 2
T2 <- (n1*n2/(n1+n2)) * t(mu_hat) %*% solve(Sp) %*% mu_hat
Fh <- as.numeric(((n1+n2-p-1)/(p*(n1+n2-2))) * T2)
T2; Fh
```

## 6. Transformasi ke statistik F
```{r}
Fcrit <- qf(0.95, df1 = 2, df2 = 55)
pval  <- 1 - pf(Fh, df1 = 2, df2 = 55)
Fcrit; pval
```

## 7. Interpretasi
Hasil uji menunjukkan bahwa nilai $\text{F}_{hitung} > \text{F}_{kritis} = 3.165$ dan nilai _p-value_ <0.05, sehingga **tolak $H_0$ pada taraf nyata 5%**.

Artinya, secara multivariat (JB dan JBD secara bersamaan) **terdapat perbedaan signifikan** antara grup A (sebelum renovasi) dan grup B (setelah renovasi).

berdasarkan selisih rata-rata sampel, grup B (setelah direnovasi) memiliki nilai Jp dan JBD lebih tinggi daripada grup A, sehingga dapat dikatakan bahwa **renovasi gedung perpustakaan terbukti meningkatkan jumlah pengunjung dan jumlah buku dipinjam per bulannya**.